臺灣士林地方法院民事判決
110年度簡上字第77號
上  訴  人  鄭萬村  
            鄭博中  
            鄭博升  
            鄭文睿  
            鄭詒隆  
上5 人共同
訴訟代理人  張仁龍律師
視同上訴人  李悌元  
            李悌達  
            李妙月  

            李悌添  
            李悌輝  


            鄭水池  
            鄭鈞元  
視同上訴人
即追加被告  紀文成（兼紀鄭阿惜之承受訴訟人）


            紀文福（紀鄭阿惜之承受訴訟人）

            紀麗珠（紀鄭阿惜之承受訴訟人）

視同上訴人  林倉州  
            簡林碧霞
上  一  人
訴訟代理人  簡群杰  
視同上訴人  林麗月  
            林秀夫  

            林致利  

            林秀琴  
            胡林寶蓮
            康照陽（林胡含笑之繼承人）


            林清良（林胡含笑之繼承人）

            康秀鳳（林胡含笑之繼承人）


            林秀華（林胡含笑之繼承人）

            林秀卿（林胡含笑之繼承人）

            魏林真真（林胡含笑之繼承人）

被  上訴人  紀仕霖  
即  原  告
訴訟代理人  鄭寶連  
            陳國雄律師
複  代理人  曾憲忠律師
上列當事人間請求分割共有物事件，上訴人對於民國110年1月8
日本院士林簡易庭109年度士簡字第1526號第一審判決提起上訴
，被上訴人並為訴之追加，本院於111年6月2日言詞辯論終結，
判決如下：
    主      文
上訴駁回。
視同上訴人紀文成、紀文福、紀麗珠應就坐落新北市○○區○○段○○
○地號土地，其被繼承人紀鄭阿惜所有之應有部分六四五一二分
之一九二辦理繼承登記。　
第二審(含追加部分）訴訟費用，由兩造依附表「分割前應有部
分比例」欄所示之比例負擔。
原判決主文第二項附表三「價金分配比例」，應更正如本判決附
表「分割前應有部分比例」欄所示。
　　事實及理由
壹、程序事項
一、按訴訟標的對於共同訴訟之各人必須合一確定者，共同訴訟人中一人之行為有利益於共同訴訟人者，其效力及於全體，民事訴訟法第56條第1項第1款前段定有明文。所謂共同訴訟人中一人之行為，有利益於共同訴訟人或不利益於共同訴訟人，係指於行為當時就形式上觀之，有利或不利於共同訴訟人而言。非指經法院審理結果有利者其效力及於共同訴訟人，不利者其效力不及於共同訴訟人而言，故共同訴訟人中之一人，對於下級法院之判決聲明不服提起上訴，在上訴審法院未就其內容為審判之前，難謂其提起上訴之行為對於他共同訴訟人不利，其效力應及於共同訴訟人全體，即應視其上訴為共同訴訟人全體所為（最高法院52年台上字第1930號民事判決意旨參照）。被上訴人起訴請求分割坐落新北市○○區○○段000地號土地（下稱系爭土地），於系爭土地之其餘全體共有人間為固有必要共同訴訟，上訴人鄭萬村、鄭博中、鄭博升、鄭文睿、鄭詒隆（下稱鄭萬村等5人）所提上訴，依上開規定，效力自及於原審其他共同被告，應併列為視同上訴人。
二、又按當事人死亡者，訴訟程序在有繼承人、遺產管理人或其
    他依法令應續行訴訟之人承受其訴訟以前當然停止；第168
    條至第172條及前條所定之承受訴訟人，於得為承受時，應
    即為承受之聲明；他造當事人，亦得聲明承受訴訟，民事訴
    訟法第168條、第175條定有明文。本件原審被告紀鄭阿惜於
    上訴後之民國110年2月13日死亡，其繼承人為紀文成、紀文
    福、紀麗珠（下稱紀文成等3人），有繼承系統表及戶籍謄
    本附卷可稽（見本院卷一第236-244頁），他造當事人即被
    上訴人於111年4月18日具狀聲明承受訴訟（見本院卷一第47
    0頁），核與民事訴訟法第168條、第175條第2項規定並無不
    合，應予准許。
三、再按於第二審為訴之變更或追加，非經他造同意，不得為之
    。但因情事變更而以他項聲明代最初之聲明者，不在此限，
    民事訴訟法第446條第1項、第255條第1項第4款分別定有明
    文。而上開規定於簡易訴訟程序第二審上訴程序準用之，同
    法第436條之1第3項亦有明定。被上訴人於原審以系爭土地
    其他全體共有人為被告，訴請分割系爭土地，原審被告之一
    紀鄭阿惜於上訴後之110年2月13日死亡，依民法第759條規
    定，應經登記始得為分割之處分行為，被上訴人為分割系爭
    土地，乃於本院追加請求視同上訴人紀文成等3人應就被繼
    承人紀鄭阿惜所有系爭土地應有部分辦理繼承登記（見本院
    卷一第464頁），核其所為，係因情事變更所為訴之追加，
    核與前揭規定相符，亦應准許。
四、視同上訴人李悌元、李悌達、李妙月、李悌添、鄭水池、鄭
    鈞元、紀文成等3人、林倉州、簡林碧霞、林麗月、林秀夫
    、林致利、林秀琴、胡林寶蓮、康照陽、林清良、康秀鳳、
    林秀華、林秀卿、魏林真真經合法通知，未於最後言詞辯論
    期日到場，核無民事訴訟法第386條各款所列各款情形，爰
    依被上訴人之聲請，由其一造辯論而為判決。
貳、實體事項
一、被上訴人起訴主張：兩造共有系爭土地，各共有人之應有部
    如附表「分割前應有部分比例」欄所示。系爭土地無因物之
    使用目的不能分割或契約定有不分割期限之情形，且共有人
    不能達成分割協議，爰依民法第823條、第824條第2項規定
    ，訴請依民事起訴狀先位聲明欄（下稱系爭方案一）、備位
    聲明欄（下稱系爭方案二）所載分割方案裁判分割系爭土地
    【被上訴人在原審訴請視同上訴人康照陽、林清良、康秀鳳
    、林秀華、林秀卿、魏林真真（下稱康照陽等6人）辦理被
    繼承人林胡含笑所有系爭土地應有部分繼承登記部分，康照
    陽等6人受敗訴判決，未據聲明不服，不在本院審理範圍】
    。
二、上訴人鄭萬村等5人、視同上訴人鄭水池、鄭鈞元則以：系
    爭土地共有人分為李氏家族（李悌元、李悌達、李妙月、李
    悌添、李悌輝，下稱李悌元等5人）、鄭氏家族（鄭萬村等5
    人、鄭水池、鄭鈞元）、林氏家族（其餘視同上訴人及被上
    訴人）所有，就系爭土地存在默示分管契約，鄭氏家族自明
    治38年（民國前7年）即在系爭土地居住並從事佃農耕作，
    並非無權占有，業經本院101年度重訴字第224號判決確定，
    依109年12月22日民事答辯狀所載分割方案（下稱系爭方案
    三，見原審卷第230-231頁），依使用現狀定分割方法，符
    合公平經濟原則，除乙部分外，分割後土地面積尚屬完整，
    林氏家族分得甲、丙部分，可與該家族所有相鄰土地合併使
    用，並無減損林氏家族土地易用經濟效益，且分割後均與道
    路相接等語置辯。視同上訴人李悌添、李悌輝則陳明：伊等
    主張變價分割，不希望原物分割等語。視同上訴人康秀鳳、
    林秀華、林秀卿、魏林真真亦陳明：同意被上訴人分割方案
    等語。視同上訴人簡林碧霞陳明：希望依原判決變價分割等
    語。
三、視同上訴人李悌元、李悌達、李妙月、紀文成等3人、林倉
    州、林麗月、林秀夫、林致利、林秀琴、胡林寶蓮、康照陽
    、林清良未於言詞辯論期日到場，亦未提出書狀作何聲明或
    陳述。 
四、原審判決系爭土地准予變價分割（即系爭方案二），所得價
    金由兩造依原判決附表三所示比例分配。上訴人不服，提起
    上訴，聲明：㈠原判決廢棄。㈡請准系爭土地依111年6月4日
    民事準備狀附件3所示分案一、二、三（下分別稱系爭方案
    四、五、六，見本院卷一第97-98頁）分割。被上訴人除聲
    明上訴駁回外，另為訴之追加，並聲明：視同上訴人紀文成
    等3人應就被繼承人紀鄭阿惜所有系爭土地應有部分辦理繼
    承登記。
五、得心證之理由：
　㈠按「各共有人，除法令另有規定外，得隨時請求分割共有物
    。但因物之使用目的不能分割或契約訂有不分割之期限者，
    不在此限。」，民法第823條第1項定有明文。本件兩造為系
    爭土地之共有人（詳如附表「分割前應有部分比例」欄），
    有系爭土地登記謄本在卷可按（見本院卷一第448-455頁）
    ，系爭土地查無因物之使用目的不能分割之情形，兩造亦未
    主張存在契約訂有不分割期限之情事，復無法就分割方法達
    成協議，是依前揭規定，被上訴人自得訴請分割兩造共有之
    系爭土地。
　㈡又按「繼承，因被繼承人死亡而開始。」、「繼承人有數人
    時，在分割遺產前，各繼承人對於遺產全部為公同共有。」
    ，民法第1147條、第1151條分別定有明文。再按分割共有物
    既對於物之權利有所變動，即屬處分行為之一種，凡因繼承
    於登記前已取得不動產物權者，其取得雖受法律之保護，不
    以其未經繼承登記而否認其權利，但繼承人如欲分割其因繼
    承而取得公同共有之遺產，因屬於處分行為，依民法第759
    條規定，自非先經繼承登記，不得為之（最高法院68年度第
    13次民事庭庭推總會議決議㈡參照）。且按共有之不動產之
    共有人中一人死亡，他共有人請求分割共有物時，為求訴訟
    之經濟起見，可許原告就請求繼承登記及分割共有物之訴合
    併提起，即以一訴請求該死亡之共有人之繼承人辦理繼承登
    記並請求該繼承人於辦理繼承登記後，與原告及其餘共有人
    分割共有之不動產（最高法院70年度第2次民事庭會議決定㈡
    參照）。查視同上訴人紀文成等3人為紀鄭阿惜（於上訴後
    之110年2月13日死亡）之繼承人，依法就紀鄭阿惜所遺系爭
    土地應有部分於繼承發生時為公同共有人，然紀鄭阿惜所遺
    系爭土地應有部分仍登記為紀鄭阿惜所有，依上開規定，非
    經視同上訴人紀文成等3人辦理繼承登記，不得為分割之處
    分行為，是被上訴人依法訴請法院分割系爭土地之同時，自
    得請求視同上訴人紀文成等3人應就被繼承人紀鄭阿惜所有
    系爭土地應有部分辦理繼承登記後，再為分割，其為訴之追
    加，請求視同上訴人紀文成等3人辦理繼承登記，洵屬有據
    。 
  ㈢再按「（第2項）分割之方法不能協議決定，或於協議決定後
    因消滅時效完成經共有人拒絕履行者，法院得因任何共有人
    之請求，命為下列之分配：一、以原物分配於各共有人。但
    各共有人均受原物之分配顯有困難者，得將原物分配於部分
    共有人。二、原物分配顯有困難時，得變賣共有物，以價金
    分配於各共有人；或以原物之一部分分配於各共有人，他部
    分變賣，以價金分配於各共有人。（第3項）以原物為分配
    時，如共有人中有未受分配，或不能按其應有部分受分配者
    ，得以金錢補償之。（第4項）以原物為分配時，因共有人
    之利益或其他必要情形，得就共有物之一部分仍維持共有。
    」，民法第824條第2項至第4項定有明文。且按定共有物分
    割之方法，固可由法院自由裁量，但亦須以其方法適當者為
    限。又法院裁判分割共有物，須斟酌各共有人之利害關係、
    使用情形、共有物之性質及價值、經濟效用，符合公平經濟
    原則，其分割方法始得謂為適當（最高法院90年度台上字第
    1607號判決意旨參照）。又按分割共有物，以消滅共有關係
    為目的。法院裁判分割共有土地時，除因該土地內部分土地
    之使用目的不能分割（如為道路）或部分共有人仍願維持其
    共有關係，應就該部分土地不予分割或准該部分共有人成立
    新共有關係外，應將土地分配於各共有人單獨所有（最高法
    院69年台上字第1831號民事判決意旨參照）。經查：
　⒈被上訴人於原審所提系爭方案一主張如附圖一BB部分分割給
    視同上訴人李悌元等5人共有、CC部分分割給上訴人鄭萬村
    等5人、視同上訴人鄭水池、鄭鈞元7人共有，AA部分及DD部
    分分割給被上訴人及其餘視同上訴人共有（見原審卷第10頁
    ）。然查，除視同上訴人康秀鳳、林秀華、林秀卿、魏林真
    真同意被上訴人所提分割方案外（見原審卷第227頁），上
    訴人鄭萬村等5人、視同上訴人鄭水池、鄭鈞元並未同意就
    如附圖一所示CC部分維持共有，視同上訴人李悌元等5人、
    其餘視同上訴人則未同意維持共有。上訴人鄭萬村等5人上
    訴後，提出系爭方案四，辯稱如附圖二所示乙部分分割給上
    訴人鄭萬村等5人、視同上訴人鄭水池、鄭鈞元7人共有，丙
    部分分割給視同上訴人李悌元等5人共有，甲部分分割給被
    上訴人及其餘視同上訴人共有；系爭方案五則將如附圖二所
    示乙部分分割給上訴人鄭萬村等5人、視同上訴人鄭水池、
    鄭鈞元7人共有，甲、丙部分變價分割，價金分配給其他共
    有人；系爭方案六係將如附圖二所示乙部分分割予全體共有
    人，甲、丙部分變價分割，上訴人鄭萬村等5人、視同上訴
    人鄭水池、鄭鈞元7人以甲、丙部分變價方割所分得之價金
    ，作為向其他共有人購買其等分割後位於乙部分應有部分之
    價金（見本院卷一第97-98頁）。然查，視同上訴人鄭水池
    就系爭方案四、五、六並未同意與上訴人鄭萬村等5人、視
    同上訴人鄭鈞元維持共有，且視同上訴人李悌元等5人、被
    上訴人及其餘視同上訴人亦未同意分割後維持共有。從而，
    依前揭說明，自不得准全部或部分共有人成立新共有關係，
    是系爭方案一、四、五、六均於法有違，無從採憑。
　⒉況就上訴人鄭萬村等5人所提系爭方案四，上訴人鄭萬村等5
    人辯稱：李氏家族雖主張變價分割，然本件並無原物分割顯
    有困難之情形，且無論採何種分割方案，均會面臨拆除地上
    物的問題，而破壞系爭土地現狀，系爭土地共有人就系爭土
    地使用存在默示分管契約，分割時應考量共有人對於共有物
    情感上密切依存關係等語。然系爭土地部分共有人未同意分
    割後維持共有，即無維持共有之意願，系爭方案一、四、五
    、六均非可採，已如前述，又系爭土地面積共1,331.36平方
    公尺，共有人計有29人，如採原物分割，共有人按其應有部
    分所分得土地面積，其中面積最大雖有92.4556平方公尺（
    計算式：1,331.36×5/72＝92.4556），然最小僅3.9624平方
    公尺（計算式：1,331.36×192/64512＝3.9624），且依如附
    表「分割前應有部分比例」欄所示各共有人應有部分比例差
    異甚大，各共有人分得土地面積亦難均為方整，再參酌被上
    訴人所述系爭土地南側新北市○○區○○段00000地號土地非道
    路用地（見原審卷第18頁）及上訴人鄭萬村等5人所提現場
    通行道路照片（見原審卷第234、250頁），倘系爭土第29人
    均以原物分割，並使各共有人分得土地均臨馬路，將使各分
    得土地面積過於狹長，據此，以原物分割之方式，難以符合
    系爭土地最大經濟效益，應非可採。再系爭土地共有人就系
    爭土地存有默示分管契約，上訴人鄭萬村、鄭博中、鄭博升
    有處分權之建物係基於系爭土地共有人間之默示分管契約而
    占有分管範圍等情，雖經本院101年度重訴第224號判決確定
    。惟分管契約僅係共有人間就共有物之管理、使用或收益所
    達成之債權契約，縱約定特定範圍之土地由特定之共有人管
    理使用，亦僅係定暫時使用之狀態，與消滅共有關係之分割
    有間。且按共有物若依分管現狀分割，顯失公平或不合經濟
    利益者，法院並不受該分管契約之拘束（最高法院87年度台
    上字第444號民事裁定意旨參照）。依上訴人鄭萬村等5人所
    提系爭土地使用現況說明（見本院卷一第192頁），其等依
    系爭方案四所分得如附圖二所示乙部分，亦僅符合上訴人鄭
    博中、鄭博升、視同上訴人鄭水池、鄭鈞元之使用現況，再
    系爭土地以原物分割，並不符合系爭土地經濟利益，業如前
    述，故上訴人辯稱系爭土地共有人就系爭土地使用存在默示
    分管契約，分割時應考量共有人對於共有物情感上密切依存
    關係等語，並無從據以為對其有利之認定。 
　⒊又就上訴人鄭萬村等5人所提系爭方案五，上訴人鄭萬村等5
    人辯稱：將如附圖二乙部分分割給上訴人鄭萬村等5人、視
    同上訴人鄭水池、鄭鈞元7人共有，甲、丙部分變價分割，
    價金分配給其他共有人等語。惟按請求分割共有物之訴，應
    由法院依民法第824條命為適當之分配，不受任何共有人主
    張之拘束。審判上共有物分割方法，在德、日、瑞民法，固
    以原物分割為原則，價金分配為例外，但我民法對於二者，
    則無分軒輊，均應由法院斟酌當事人之聲明，共有物之性質
    、經濟效用及全體共有人之利益等公平決定之。其分割方法
    縱使選擇兩者之一或併用兩者，亦屬無妨。但就同一共有物
    對於全體共有人，應採相同之分割方法（最高法院74年度第
    1次民事庭會議決議㈡參照）。此參照98年1月23日修正民法
    第824條第2項至第4項規定之立法理由載明：「爰參照德國
    民法第七百五十三條第一項、瑞士民法第六百五十一條第二
    項及日本民法第二百五十八條第二項等立法例，將裁判上之
    分割方法作如下之修正：『原則上以原物分配於各共有人。
    以原物分配如有事實或法律上之困難，以致不能依應有部分
    為分配者，得將原物分配於部分共有人，其餘共有人則受原
    物分配者之金錢補償；或將原物之一部分分配予各共有人，
    其餘部分則變賣後將其價金依共有部分之價值比例妥為分配
    ；或變賣共有物，以價金分配於各共有人。』法院為上述分
    割之裁判時，自應斟酌共有人之利害關係、共有物之性質、
    價格及利用效益等，以謀分割方法之公平適當。」，應認不
    因該等規定之修正而有異，亦即對全體共有人應採用相同之
    分割方法，始為適法（此可參照最高法院110年度台上字第2
    824號判決亦採同一見解）。上訴人鄭萬村等5人所提系爭方
    案五，非對全體共有人採相同分割方法，違反民法第824條
    第2項至第4項規定，於法不合。
　⒋再就上訴人鄭萬村等5人提出系爭方案六，辯稱：將如附圖二所示乙部分分割予全體共有人，甲、丙部分變價分割，上訴人鄭萬村等5人、視同上訴人鄭水池、鄭鈞元7人以甲、丙部分變價方割所分得之價金，作為向其他共有人購買其等分割後位於乙部分應有部分之價金等語。然倘依此方案分割，將如附圖二所示乙部分分割予全體共有人，甲、丙部分變價分割，則除上訴人鄭萬村等5人、視同上訴人鄭水池、鄭鈞元外，取得乙部分之其餘共有人，是否願意將分得乙部分出售予上訴人鄭萬村等5人、視同上訴人鄭水池、鄭鈞元，是其等對財產權處分之自由，且非屬共有物分割之範疇，亦不能認係作價找補之分割方法，自非可採為分割之方法。 
　⒌據此，系爭土地以原物按共有人應有部分比例分割，各共有人分得土地面積難均為方整，部分共有人所得面積過小，且難以使各共有人分得土地均臨馬路（若均臨馬路則分得土地面積過於狹長）， 顯然無法達系爭土地之經濟目的，又系爭土地部分共有人就系爭方案一、四、五、六不同意分割後繼續維持共有。再審酌變價分割，係賦予各共有人變賣共有物，按其應有部分比例公平受價金分配之權利；且以變價分割，能維持系爭土地之完整，有助提升系爭土地之利用價值及經濟效益，有機會使系爭土地市場價值極大化。又系爭土地上仍有建物、地上物等（見本院卷一第192頁），若以原物分割，各占有人之占有位置可能坐落於不同分割區塊，若占有人不主動拆除，將進行強制執行之程序，因所有人不同，意見有異，將增加鑑界、拆屋之困難；變價分割後，由需用土地者取得系爭土地所有權，共有關係單純化，意見較能一致，易於管理及進行後續之訴訟或執行程序。是本院審酌上情，及分割共有物之目的、經濟效益、公平均衡等一切因素，並考量多數共有人均同意被上訴人所提系爭方案二即變價分割，認系爭方案二應屬適當。  
六、綜上所述，被上訴人依民法第823條第1項、第824條第2項規
    定，請求裁判分割系爭土地；追加請求視同上訴人紀文成等
    3人應就被繼承人紀鄭阿惜所有系爭土地應有部分辦理繼承
    登記，為有理由，應予准許，且系爭土地之分割方法，應採
    變賣分割，由兩造按其應有部分比例分配價金。原審就系爭
    土地所為之分割方法，核無不合，上訴意旨指摘原判決此部
    分不當，求予廢棄改判，為無理由，應駁回上訴。再因視同
    上訴人康照陽等6人就被繼承人林胡含笑所有系爭土地應有
    部分業因判決繼承登記，是原審判決附表三之內容已有部分
    與現況不符，爰更正如本判決附表所示，以臻明確。
七、本件事證已臻明確，其餘兩造主張、陳述暨所提之證據，經
    審酌均與本院前揭判斷不生影響，爰不一一詳予論述，附此
    敘明。
八、按「因共有物分割、經界或其他性質上類似之事件涉訟，由
    敗訴當事人負擔訴訟費用顯失公平者，法院得酌量情形，命
    勝訴之當事人負擔其一部。」，民事訴訟法第80條之1定有
    明文。本件係因分割共有物而涉訟，兩造之行為均可認按當
    時之訴訟程度，為伸張或防禦權利所必要，又分割共有物之
    訴，乃形式上形成之訴，法院不受當事人聲明分割方法之拘
    束，故實質上並無所謂何造勝訴、敗訴之問題，本院審酌兩
    造各自因本件分割訴訟所得之利益等情，認本件訴訟費用，
    應由附表所示系爭土地共有人各以其等原應有部分比例分擔
    ，始為公平，附此敘明。
九、據上論結，本件上訴人之上訴一部有理由，一部無理由，被
    上訴人追加之訴為有理由，依民事訴訟法第436條之1第3項
    、第449條第1項、第450條、第79條、第80條之1，第463條
    、第385條第1項前段，判決如主文。
中　　華　　民　　國　　111 　年　　6 　  月　　23 　 日
           民事第一庭  審判長 法  官  蕭錫証
                              法  官  黃筠雅
                              法  官  林宜靜
以上正本係照原本作成。
本件判決不得上訴。
中　　華　　民　　國　　111 　年　　6 　  月　　23    日
                              書記官  鍾堯任

附表：
編號 共有人 分割前應有部分比例 1 紀仕霖  384/64512 2 李悌元 　5/96 3 李悌達   1/96 4 李妙月   1/72 5 李悌添   1/32 6 鄭萬村   1/32 7 李悌輝   5/72 8 鄭水池  21/640 9 鄭博中 　3/128 10 鄭博升   3/128 11 鄭文睿   1/64 12 鄭詒隆   1/64 13 鄭鈞元 　9/640 14 紀文成、紀文福、紀麗珠（紀鄭阿惜之承受訴訟人）   192/64512 15 紀文成  192/64512 16 林倉州  6144/64512 17 簡林碧霞  6144/64512 18 林麗月  6144/64512 19 林秀夫  6144/64512 20 林致利  6144/64512 21 林秀琴  3456/64512 22 康照陽  2688/193536 23 林清良  2688/193536 24 康秀鳳  2688/774144 25 林秀華  2688/774144 26 林秀卿  2688/774144 27 魏林真真  2688/774144 28 胡林寶蓮  5376/64512